臺灣彰化地方法院交通事件裁定　　　　99年度交聲字第1047號
移送機關即
原處分機關　交通部公路總局臺中區監理所彰化監理站
受處分人即
異　議　人　林泰豪
上列受處分人因違反道路交通管理處罰條例案件，對於交通部公
路總局臺中區監理所彰化監理站民國99年9 月9 日所為之裁決處
分（原處分案號：彰監四字第裁64-I00000000號）聲明異議，本
院裁定如下：
    主  文
原處分撤銷。
林泰豪汽車駕駛人，駕駛汽車經測試檢定酒精濃度超過規定標準
，處吊扣普通重型機器腳踏車駕駛執照壹年，並應接受道路交通
安全講習。
    理  由
一、原處分意旨略以：受處分人即異議人林泰豪（下稱受處分人
    ）於民國98年3 月1 日凌晨0 時10分許，酒後騎乘車牌號碼
    G3D-861 號普通重型機車，行經彰化縣秀水鄉○○路36巷1
    號前肇事，經醫院測得其血液中酒精濃度為269mg/dl，換算
    呼氣中酒精濃度為1.34MG /L ，超出標準值，因而製單舉發
    ，嗣交通部公路總局臺中區監理所彰化監理站（下稱原處分
    機關）以其違規事實明確，依道路交通管理處罰條例第35條
    第1 項第1 款、第24條第1 項第2 款及違反道路交通管理事
    件統一裁罰基準表規定，裁處受處分人罰鍰新臺幣（下同）
    45,000元，並吊扣駕駛執照12個月，及施以道安講習。
二、聲明異議意旨略以：受處分人因公共危險案件，業經臺灣彰
    化地方法院檢察署（下稱彰化地檢署）檢察官為緩起訴處分
    ，並服義務勞務，原處分機關就同一案件再為裁處，違反一
    事不二罰，爰依法提出聲明異議等語。
三、按汽車駕駛人飲用酒類後，其吐氣所含酒精濃度超過每公升
    0.25毫克以上者，不得駕車；汽車駕駛人，駕駛汽車經測試
    檢定，有酒精濃度超過規定標準者，處15,000元以上60,000
    元以下罰鍰，並當場移置保管該汽車及吊扣其駕駛執照1 年
    ，並應接受道路交通安全講習，道路交通安全規則第114 條
    第2 款、道路交通管理處罰條例第35條第1 項第1 款、第24
    條第1 項第2 款分別定有明文。又同條例所稱之汽車，包含
    機器腳踏車在內，道路交通管理處罰條例第3 條第8 款亦有
    明文。
四、經查：
  (一)本件受處分人於98年2 月28日晚間10時許飲酒後，仍駕駛車
    牌號碼G3D-861 號普通重型機車上路，於翌日凌晨0 時10分
    許，行經彰化縣秀水鄉○○路36巷1 號前，因不勝酒力，自
    行摔倒，送醫後，測得其當時血液中酒精濃度為269mg/dl，
    換算呼氣中酒精濃度為1.34MG/L之事實，為受處分人所不爭
    執，並有彰化地檢署檢察官98年度偵字第3042號緩起訴處分
    書、彰化縣警察局第I00000000 號舉發違反道路交通管理事
    件通知單、臺灣高等法院被告前案紀錄表各1 份在卷可稽，
    且經本院調閱彰化地檢署98年度偵字第3042號全案卷宗核閱
    無誤，是受處分人於上開時、地，駕駛普通重型機器腳踏車
    ，經測試檢定有酒精濃度超過規定標準之違規行為，堪以認
    定。又受處分人此次酒後駕車之行為，業經彰化地檢署檢察
    官於98年5 月13日以98年度偵字第3042號為緩起訴處分，緩
    起訴處分內容為：緩起訴期間為1 年，被告於緩起訴處分確
    定並收到彰化地檢署通知後之6 個月內，向指定之公益團體
    、地方自治團體或社區提供40小時之義務勞務，而受處分人
    已於履行期間完成40小時義務勞務，且其緩起訴期滿未經撤
    銷而確定等情，有臺灣高等法院被告前案紀錄表及彰化縣政
    府98年9 月18日府教學字第0980226049號函各1 份附卷可憑
    ，亦堪認定。
  (二)按94年2 月5 日公布、95年2 月5 日施行之行政罰法第26條
    第1 項規定：「一行為同時觸犯刑事法律及違反行政法上義
    務規定者，依刑事法律處罰之。但其行為應處以其他種類行
    政罰或得沒入之物而未經法院宣告沒收者，亦得裁處之。」
    此乃一行為同時造成刑罰法律與行政秩序罰規定發生競合適
    用之關係時，基於「一事不二罰」之法理，經由立法程序確
    立應以刑罰優先為原則，避免行為人承受過度且重複之處罰
    ；此觀該條立法理由明確揭示：「一行為同時觸犯刑事法律
    及違反行政法上義務規定時，由於刑罰與行政罰同屬對不法
    行為之制裁，而刑罰之懲罰作用較強，故依刑事法律處罰，
    即足資警惕時，實無一事二罰再處行政罰之必要，且刑事法
    律處罰，由法院依法定程序為之，較符合正當法律程序，應
    予優先適用；但罰鍰以外之沒入或其他種類行政罰，因兼具
    維護公共秩序之作用，為達行政目的，行政機關仍得併予裁
    處，故為第1 項但書規定。」益明。前揭行政罰法以刑事法
    律處罰優先，且不再處以行政秩序罰之目的，既係因為行為
    人已接受刑罰而足資警惕，已發生懲罰之作用，即無使行為
    人陷於雙重處罰之不利益，則關於刑事法律處罰之範圍自應
    採取實質認定，凡刑事實體法或程序法中所規定客觀上剝奪
    行為人生命、自由、財產權利，主觀上亦因制裁之嚴厲性、
    痛苦性，其強度足以造成心理強制而間接達成矯正教化目的
    之處遇手段，皆應納入其中，而不以形式上符合刑法第32條
    至第34條所定主刑及從刑種類者為限，始與前揭法律規範之
    意旨相符。而酒後駕車經檢察官為緩起訴處分，並命被告向
    公益團體捐款或提供義務勞務者，被告係履行檢察官之緩起
    訴處分命令，此等命令名義上雖非刑罰，但仍是一種特殊的
    處遇措施，造成被告之財產減少或義務增加，性質上亦屬干
    預人民自由之處分，與刑事制裁無異，實質上為刑事處罰；
    僅因檢察官採取緩起訴處分之替代性刑事處遇手段，未將該
    案逕行起訴或聲請簡易判決處刑，致其後適用之刑事訴訟程
    序有所區別，然就受處分人負有包括提供勞動服務予檢察官
    指定機構在內之義務觀察，其如未在上開指定期間內確實履
    行義務，依刑事訴訟法第253 條之3 第1 項第3 款規定，受
    處分人將遭受撤銷緩起訴處分之不利益；反之，倘其確實遵
    守並履行各項緩起訴條件，除非合於刑事訴訟法第260 條所
    定情形之一，否則即無再就同一案件遭受刑事訴追之虞；從
    而，受處分人所提供之義務勞務，主觀上亦具有強制性、懲
    罰性，係經由緩起訴處分條件之履行使其免於遭檢察官發動
    起訴程序，仍具有替代刑罰之效果，廣義而言，應屬前揭所
    稱之「實質刑事法律處罰」，而有行政罰法第26條第1 項「
    一事不二罰」規定之適用。本件受處分人酒後駕車之行為，
    既經檢察官為緩起訴處分，且因緩起訴處分負有向指定之公
    益團體、地方自治團體或社區提供40小時之義務勞務，如有
    違反，緩起訴處分即受有被撤銷之不利益；如其確實遵守並
    履行義務勞務，則除有刑事訴訟法第260 條所定情形之一發
    生者，就同一案件即無再遭受刑事訴追之虞。從而，受處分
    人提供義務勞務，實質上屬刑事處罰，應有行政罰法第26條
    第1 項規定之適用，原處分機關不應就同一行為再裁處行政
    罰鍰，受處分人就罰鍰45,000元部分聲明異議，為有理由。
    至於吊扣駕駛執照1 年及施以道安講習部分，係屬其他種類
    之行政罰，為達成遏止酒後駕車不法行為，維護道路交通安
    全等行政目的所必要之處分，依行政罰法第26條第1 項但書
    之規定，仍得裁處之，受處分人就此部分以一事不二罰為辯
    ，並無足採。
  (三)再道路交通管理處罰條例第68條規定：汽車駕駛人，因違反
    本條例及道路交通管理處罰條例之規定，受吊銷駕駛執照處
    分時，吊銷其持有各級車類之駕駛執照。然該條例於94年12
    月14日修正、95年3 月1 日施行前之第68條原規定：「汽車
    駕駛人，因違反本條例及道路交通管理處罰條例之規定，受
    吊扣或吊銷駕駛執照處分時，【吊扣】或【吊銷】其持有各
    級車類之駕駛執照。」其修正理由略為：「因舊法將違規駕
    駛人所持有各級車類之駕駛執照一併吊扣或吊銷失之過酷，
    影響人民工作及生活甚鉅，故將原條文中之『吊扣』等字刪
    除。」等語。是依新舊法內容及修正理由觀之，如於修正後
    汽車駕駛人有受吊扣駕駛執照之處分時，僅應吊扣其違規時
    所駕車類之駕駛執照，不得再吊扣其持有其他車類之駕駛執
    照，否則將造成同一違規或違法行為，因受處分人持有駕駛
    執照種類之不同，而異其處分之結果。況酒醉駕車行為係製
    造法所不容許之風險，以風險製造之立場觀之，並不因駕駛
    車輛種類之不同，而有所差別，但從風險實現之觀點而言，
    酒醉駕駛車類之不同，其對於交通安全衍生之實害結果也有
    所差異，如駕駛人駕駛低一級之車類違反本條例之規定時，
    不論其所造成之實害結果，而一律吊扣駕駛人所持有之各類
    駕照，亦有違相同事件相同處理，不同事件不同處理之平等
    原則。次按汽車駕駛人取得高一級車類之駕駛資格者，應換
    發駕駛執照，並准其駕駛較低級車類之車輛，而已領有普通
    小型車駕駛執照者，得駕駛小型車、輕型機器腳踏車；汽車
    駕駛人，領有聯結車、大客車、大貨車或小型車駕駛執照，
    駕駛重型機器腳踏車，處1,800 元以上3,600 元以下罰鍰，
    並禁止其駕駛，道路交通安全規則第61條第1 項第4 款、道
    路交通管理處罰條例第22條第1 項第4 款分別定有明文。由
    此可知，駕駛重型機器腳踏車須有獨立之駕駛執照，縱汽車
    駕駛人考領有聯結車、大客車、大貨車、小型車之駕駛執照
    ，依上開規定，亦不得駕駛重型機器腳踏車。亦即，普通重
    型機器腳踏車駕駛執照與小型車普通駕駛執照，係不同之駕
    駛資格執照，彼此間無法通用。行政機關既不准許持小型車
    普通駕駛執照駕駛重型機器腳踏車，在處罰上，亦應分別處
    理，不得因駕駛普通重型機器腳踏車之違規行為而吊扣其他
    種類駕駛執照自明。查本件受處分人於違規時既係駕駛普通
    重型機器腳踏車，揆諸上開說明，原處分機關依法僅能限制
    受處分人駕駛普通重型機器腳踏車之權利，不得吊扣其他種
    類之駕駛執照，原處分機關於作成吊扣駕駛執照處分時，應
    就行為人所應吊扣之駕駛執照種類予以限定，方為允當，本
    件原處分機關對受處分人裁處「吊扣駕駛執照12個月」，未
    具體特定吊扣駕駛執照之種類，其裁罰尚欠明確，亦難認允
    當。
五、綜上所述，受處分人於上開時、地，駕駛普通重型機器腳踏
    車，經測試檢定有酒精濃度超過規定標準之違規行為，固可
    認定，然原處分既有上述於法未洽之處，應由本院將原處分
    撤銷，並諭知如主文第2 項所示之處罰，以期適法。
六、據上論斷，應依道路交通管理處罰條例第87條第2 項、道路
    交通事件處理辦法第19條前段，裁定如主文。
中    華    民    國   100    年    1     月    11    日
                    交通法庭          法  官  王素珍
以上正本證明與原本無異。
如不服本裁定，應於裁定送達後5日內向本院提出抗告狀（須附
繕本）。
中    華    民    國    100   年    1     月    11    日
                                       書記官  陳秀香